【裁判字號】    98,台上,6872
【裁判日期】    981119
【裁判案由】    常業詐欺
【裁判全文】
最高法院刑事判決            九十八年度台上字第六八七二號
上  訴  人  甲○○
                    號
選任辯護人  許家瑜律師
            呂翊丞律師
上  訴  人  乙○○
選任辯護人  張泰昌律師
上列上訴人等因常業詐欺案件，不服台灣高等法院中華民國九十
八年四月二十九日第二審更審判決（九十六年度上重更(一)字第二
八號，起訴案號：台灣板橋地方法院檢察署九十二年度偵字第一
四一０一、一七四四三、一七八０五、一八六六三號，九十三年
度偵字第八三０號），提起上訴，本院判決如下：
    主  文
上訴駁回。
    理  由
按刑事訴訟法第三百七十七條規定，上訴於第三審法院，非以判
決違背法令為理由，不得為之。是提起第三審上訴，應以原判決
違背法令為理由，係屬法定要件。如果上訴理由書狀並未依據卷
內訴訟資料，具體指摘原判決不適用何種法則或如何適用不當，
或所指摘原判決違法情事，顯與法律規定得為第三審上訴理由之
違法情形，不相適合時，均應認其上訴為違背法律上之程式，予
以駁回。本件上訴人甲○○上訴意旨略稱：(一)、原判決記載「甲
○○自民國九十年間起冒用如原判決附表一所示英皇科技資訊有
限公司等二十五家公司名義」為原判決附表一編號一至四十五之
詐欺犯行，而甲○○曾辯稱僅為附表一編號一至二十一之詐欺犯
行，編號二十二以後係其他詐欺集團所為，惟未為原審所採，然
原判決未指出前述二十五家公司被害人為何人，使甲○○瞭解，
亦未傳喚該二十五家公司被害人對質查明，有適用法律失據之違
法。原判決附表一編號四十五所示被害人收受之詐欺信封及文宣
，並非證人即共同正犯吳璟淇、呂佩珍、蔡惠禎、蔡玉屏、張佳
文、巫瑋琦、呂俊德所冒名之英皇科技資訊有限公司等所寄發，
且與附表一編號一至二十一所示詐欺集團所寄發之文宣不同，不
能以其受害事實，認係甲○○所屬詐欺集團所為。原判決之認定
與經驗法則及論理法則有違。(二)、原判決以吳璟淇、呂佩珍、蔡
惠禎、蔡玉屏、張佳文、巫瑋琦，與證人即共同正犯吳賢鋒等人
之供述，認定甲○○辯解九十二年一月後未再從事詐欺行為不足
採信，惟吳璟淇、呂佩珍、蔡惠禎、蔡玉屏、張佳文、巫瑋琦、
吳賢鋒等人供述不一，且共同正犯之自白不得作為判決唯一證據
，仍應調查其他必要之證據，原審未作必要調查，自屬違法。(三)
、甲○○聲請傳喚吳賢鋒、證人陳維康，證明偽造文書部分為渠
二人所為，此涉及甲○○是否參與附表一編號二十二至四十五所
示之詐欺犯行及偽造文書犯行，惟原審未傳喚，有應於審判期日
調查之證據未予調查之違法。(四)、依吳璟淇、巫瑋琦關於甲○○
經營麻糬店之證述，可知甲○○從事詐欺期間為九十一年七月至
十二月間，此為有利甲○○之證據，原判決未說明不予採納之理
由，有理由不備之違法。(五)、原判決以吳賢鋒之警詢作為認定甲
○○犯行之證據，惟未於理由具體說明其符合傳聞證據例外可信
之情況及心證理由，判決有理由不備及違背證據法則之違法。(六)
、原判決記載吳賢鋒、彭文洸、李宏傑等人就偽造梁谷信之署押
、印章、印文而偽造房屋租賃契約書之供述，均未提及甲○○參
與犯行，顯然此部分與甲○○無關。又依台灣板橋地方法院九十
二年度簡字第四０五八號判決之認定，關於偽造梁谷信署押、印
章與印文於房屋租賃契約書，係吳賢鋒與綽號寶哥者共犯，不包
括甲○○，此為有利甲○○之證據，原判決未說明不採納之理由
，有理由不備之違法。原判決認定甲○○與吳賢鋒等人有共同偽
造文書犯行係屬推測，況甲○○於九十二年一月間即未再參與該
詐欺集團之犯行，而偽造文書時間為九十二年三月間，顯與甲○
○無關，原判決有適用法則不當之違法等語。上訴人乙○○上訴
意旨則略以：(一)、原審勘驗乙○○之警詢筆錄，認為筆錄第十三
行以後，業經警員陳學獎同意辯護人進入，則該部分之警詢筆錄
內容尚非無證據能力云云，惟陳學獎如無不法取供，何以拒絕辯
護人在場，且依陳學獎於警詢之問話，可見有向乙○○施用不正
方法使乙○○精神受恐懼、脅迫之不利狀態。該警詢筆錄既以不
正方法製作，足以影響乙○○自由意志並延伸至其後未受不正方
法所為之自白，該自白即無證據能力。乙○○因係擔心父、母親
身體，不得已照警察說法製作筆錄，陳學獎更脅迫乙○○如翻供
將繼續借提刑求。又依經驗而言，二小時約能製作五頁之筆錄，
陳學獎卻於二小時對乙○○製作十九頁之警詢筆錄，實與經驗法
則有違，原審未究明即據該筆錄為認定乙○○有罪之基礎，難謂
與經驗法則無違，乙○○於警詢、偵查筆錄，均非出於任意性，
不具證據能力。縱辯護人以「乙○○坦承犯行」為由向檢察官請
求具保，法院仍有是否停止羈押之裁量權，不得據以為不利乙○
○之認定。(二)、吳璟淇、吳賢鋒、白憲章之警詢筆錄，係司法警
察提供資料供其等陳述，足以影響警詢筆錄之真實性、任意性。
(三)、呂佩珍、蔡惠禎、蔡玉屏、張佳文、巫瑋琦、呂俊德及證人
即共同被告林文國於開庭前均稱不認識或未見過乙○○或阿良。
依吳賢鋒於第一審之證述，可知乙○○未參與本件犯行。另證人
黃秀、何春燕、李進成證述乙○○久居花蓮縣光復鄉租地種植花
卉，倘乙○○如吳賢鋒所述為大總管，負責人頭電話、帳戶、廣
告單印製等事物，如何能分身。原判決就上開有利乙○○之證述
不予採認，逕將有利乙○○之合理情況排除，判決違背法令。(四)
、通訊監察譯文內容，不足以證明乙○○參與本件犯行。縱白憲
章就有關指定轉接與遙控轉接之事詢問乙○○，亦不足推論乙○
○涉足本件詐騙集團，且乙○○雖與吳曉青熟識，並至大陸與吳
曉青會面，亦無從逕論乙○○至大陸係與詐騙集團聯繫。本件相
關證據均未達無合理懷疑之確信，不足以證明乙○○有參與本件
犯行，原判決以臆測方式為判決基礎，有違經驗法則與論理法則
、無罪推定及罪疑惟輕原則。(五)、原判決未說明認定乙○○如何
以詐欺為業營生而成立常業犯之理由，有理由不備之違法。乙○
○係於九十一年二月二十五日至八月十五日參與犯行，依原判決
附表一所示，僅編號七、八、十三至十七之被害人為乙○○參與
期間所為，原判決認定乙○○就附表一所示部分犯行與甲○○等
人為共同正犯，有理由不備之違法。(六)、乙○○參與犯行期間。
除原判決附表編號十六被害人以外，其他被害人均與乙○○和解
，原判決量處之刑何以僅較第一審所處有期徒刑少二個月，原審
量刑有違比例原則與平等原則，且有理由不備之違法等語。
惟查證據之取捨、證據證明力之判斷，以及事實有無之認定，屬
事實審法院之職權，苟其取捨、判斷與認定，並不違背論理法則
及經驗法則，即不容任意指為違法，而執為適法之第三審上訴理
由。本件原審認定甲○○、乙○○有原判決所載共同基於意圖為
自己不法所有之常業詐欺犯意聯絡，冒用原判決附表一所示英皇
科技資訊有限公司等二十五家公司名義，向該詐欺集團所蒐得之
姓名、地址資料，寄發詐欺文宣，圖使收件人誤信廣告內容以為
中獎。致原判決附表一所示之人陷於錯誤而匯款之常業詐欺犯行
，係以甲○○坦承從事刮刮樂詐欺行為，雖辯稱：詐欺時間僅止
於九十一年七月至同年十二月間，於九十二年一月開始籌備麻糬
店開張，即未再從事詐欺行為，並非偽造文書罪之共同正犯云云
，然呂佩珍、蔡惠禎、張佳文、巫瑋琦、呂俊德、吳賢鋒等人均
指證甲○○為老闆，且有廣告文宣、信封、宅急便收據、香港賽
馬會彩券局聯合管理委員會登記費用收訖憑證及會員費用收訖憑
證與文宣、簽約書、簽約證明書、即時刮刮樂前瞻集團領獎通知
書、月薪匯款帳戶明細表、銀行存摺影本及提款卡、信用卡業務
收據、通訊監察譯文等及原判決附表三、四所示扣案物品可憑。
又依吳賢鋒與甲○○之監聽譯文所示，與吳賢鋒、彭文洸、李宏
傑、呂佩珍所陳，足證甲○○所為辯解尚非可採。乙○○雖否認
參與刮刮樂集團詐欺犯行，辯稱：八十八年間即返回花蓮縣光復
鄉照料雙親，與李進成共同合夥栽植花卉，不可能分身組織詐欺
集團云云。然乙○○於警詢、偵查曾自白犯行，又依吳璟淇、蔡
玉屏、張佳文等之證詞，均堪認定乙○○確有為本件犯行，至於
乙○○縱與李進成合夥栽種花卉，並聘請他人栽種，亦非不得參
與本件詐欺集團之運作，顯見李進成、黃秀、何春燕等人所述，
尚難資為對乙○○有利之認定等證據資料，予以綜合判斷，認甲
○○、乙○○犯行足堪認定。並以核甲○○、乙○○所為，係犯
修正前刑法第三百四十條之常業詐欺取財罪，於法定刑內各酌情
量處有期徒刑三年六月、三年四月，並為相關之沒收從刑宣告。
已詳敘其所憑證據及認定之理由，所為論斷，均有卷存證據資料
可資覆按。上訴意旨雖指摘原判決違法，然查原判決除援引吳璟
淇、呂佩珍、蔡惠禎、蔡玉屏、張佳文、巫瑋琦、呂俊德、吳賢
鋒與證人彭文洸、李宏傑等人之證詞外，尚以卷附詐欺文宣等為
證據，又說明原判決附表一編號二十七至四十四所示被害人部分
，係承辦警員於扣獲彭文洸等所有之電腦後，循線查悉其等被害
，原判決附表一編號四十五所示之被害人江秋雲，其受詐欺情形
與其他被害人相同，再甲○○、乙○○、吳曉青、吳璟淇、呂佩
珍、巫瑋琦、呂俊德、張佳文與被害人之和解書中亦均包含江秋
雲在內，因而認定原判決附表一之二十五家公司均屬本件詐欺集
團之受害者，甲○○上訴意旨謂原判決未明確指出二十五家公司
被害人使甲○○瞭解，未傳喚該二十五家公司被害人對質查明，
僅依吳璟淇、呂佩珍、蔡惠禎、蔡玉屏、張佳文、巫瑋琦、呂俊
德、吳賢鋒等人之供述，認定甲○○之從事詐欺時間，係違背法
令云云，並非依據卷內資料執為指摘之適法上訴理由。原審已函
查吳賢鋒、陳維康之戶籍地，按址傳喚吳賢鋒、陳維康不到庭後
，進而依法拘提無著，有報告書在卷可查，甲○○並陳明陳維康
部分捨棄傳喚，而甲○○與辯護人於原審審理期日，於審判長詢
及「尚有何證據請求調查？」時，復均答稱：「無」。原審未再
傳喚吳賢鋒、陳維康尚難謂有調查職責未盡之違法。原判決說明
依憑吳璟淇、呂佩珍、蔡惠禎、蔡玉屏、張佳文、巫瑋琦、呂俊
德、吳賢鋒等人之證詞，參諸卷附吳賢鋒與甲○○監聽譯文所示
內容，認定甲○○辯稱：從事刮刮樂詐欺行為，僅止於九十一年
七月至十二月間，九十二年一月後乃開始籌備麻糬店開張工作，
即未再從事詐欺行為云云，不足採信，況在詐欺期間，甲○○曾
否出資與他人共同經營麻糬店，並不影響本件犯行，其從事刮刮
樂詐欺之時間應係自九十年間起，迄至本案為警查獲之日止，甲
○○上訴意旨謂原判決未說明不採納吳璟淇、巫瑋琦之證詞云云
，尚有誤會，並非合法之上訴理由。原判決並敘明甲○○與辯護
人於原審均明確稱：對本案卷內乙○○警詢及偵查之陳述外，其
餘所有證據之證據能力無意見，同意作為證據使用，自無甲○○
上訴意旨所指未說明吳賢鋒於警詢供述符合傳聞證據例外可信之
情況及心證理由之違法。原判決說明依據台灣板橋地方法院以九
十二年度簡字第四０五八號判決、吳賢鋒通訊監察譯文，與吳賢
鋒、呂佩珍之證詞，以及甲○○不否認知悉吳賢鋒桃園市藏匿地
點，甲○○督導吳賢鋒等人製作寄發詐欺信件，承租房屋供裝訂
寄發詐欺信件，顯屬詐欺作業程序一環，認定甲○○、乙○○、
綽號小寶者就吳賢鋒偽造梁谷信之署押、印章、印文在房屋租賃
契約書上，且持之行使之行為有共同犯意聯絡。甲○○上訴意旨
謂台灣板橋地方法院九十二年度簡字第四０五八號判決之認定不
包括甲○○，原判決未說明不予採納之理由，有理由不備與適用
法則不當之違法云云，尚有誤會，亦非適法之上訴理由。原判決
已說明勘驗警詢筆錄結果，筆錄第十三行前之詢問，辯護人僅被
允許在偵訊室玻璃窗外觀看詢問過程，且據陳學獎證述在卷，此
部分係違反刑事訴訟法之強制規定，該部分之警詢內容當無證據
能力應予排除，惟第十三行以後，乙○○之警詢筆錄，業經警員
同意辯護人進入，則該部分之警詢內容尚非無證據能力，且陳學
獎證稱未恐嚇乙○○，暨乙○○之警詢筆錄，經第一審逐字勘驗
，並未發覺警員有以恫嚇之不當取供方法，有勘驗筆錄可稽，且
乙○○於檢察官偵查時仍坦承犯行，陪同之辯護人亦以「乙○○
坦承犯行」為由向檢察官請求具保，益證陳學獎所證合於實情，
乙○○所辯其於警詢及第一次偵查筆錄無證據能力云云，並不足
取，乙○○上訴意旨謂警詢筆錄無證據能力，辯護人以「乙○○
坦承犯行」為由向檢察官請求具保，不得據以為不利乙○○之認
定云云，並非合法之上訴理由。原判決已說明乙○○與辯護人於
原審均稱：對本案卷內乙○○警詢及偵訊之陳述外，其餘所有證
據之證據能力無意見，同意作為證據使用，乙○○上訴意旨謂吳
璟淇、吳賢鋒、白憲章之警詢筆錄，係司法警察提供資料供其等
陳述，足以影響警詢筆錄之真實性、任意性云云，乃憑臆測而非
依據卷內資料執為指摘之合法上訴理由。原判決詳敘甲○○負責
詐欺文宣印製、我國籍成員在中國大陸之接機、工作分配等工作
，而乙○○負責詐欺文宣印裝，至於蔡惠禎、巫瑋琦、呂佩珍、
呂俊德等人，係在詐欺集團所承租之中國大陸廈門市何厝、黃厝
地區公寓內接聽受詐欺者之電話，是其等所為不認識或未見過乙
○○或阿良之陳述，自非有利於乙○○之證據，原判決雖未說明
蔡惠禎、巫瑋琦、呂佩珍、呂俊德等人之此項陳述不足為有利乙
○○之認定之理由，但於判決本旨不生影響。又原判決已說明縱
使乙○○確曾出資與李進成合夥栽種花卉，並聘請他人栽種，亦
非不得參與本件詐欺集團之運作，以及李進成、黃秀、何春燕等
人所述，尚難資為對乙○○有利之依據之理由，此為原審採證認
事之職權，乙○○上訴意旨就此任意指摘為違法，亦非合法之上
訴理由。原判決且說明通訊監察譯文內容有乙○○知悉成員被監
聽，並要吳賢鋒誤導辦案及假意悛悔，復教導吳賢鋒向甲○○索
款，詢問甲○○是否已給付款項予吳賢鋒等情，以及依據吳曉青
與乙○○之多次通話，緊密討論集團成員暨相關事務，包括應予
李宏傑之薪資，及商議如何匯款，另命吳曉青電洽白憲章報價，
尚提及桃園縣桃園市○○路四八五號甲○○所設店面被警方搜索
，成員可能供出甲○○等情，認定乙○○參與本件犯行之理由，
此為原審採證認事之職權，乙○○上訴意旨謂通訊監察譯文內容
，不足以證明乙○○參與本件犯行云云，亦非合法之上訴理由。
原判決說明乙○○嗣於偵查向檢察官坦承：與甲○○為表兄弟關
係，且自九十一年二月二十五日起加入本件詐欺集團，協助甲○
○作帳，並將款項匯出與匯入，經手之款項約新台幣（下同）三
百萬元許，其可領得月薪五萬元，且由甲○○提供分紅，獲利約
五百六十五萬元許等語，並援引吳賢鋒於警詢稱：「良哥乙○○
是台灣的大總管，包括人頭電話、帳戶、廣告單印製等所有事務
，都是由良哥負責」等語，以及通訊監察譯文顯示乙○○與本件
詐騙集團之成員即吳賢鋒、甲○○確有聯繫，有指導吳賢鋒之地
位與能力等證據，認定乙○○係常業詐欺，且與甲○○就原判決
附表編號一之犯行為共同正犯，乙○○上訴意旨謂原判決未說明
乙○○就恃詐欺為業營生，以及與甲○○等人為共同正犯之理由
云云，亦非依據卷內資料執為指摘之適法第三審上訴理由。原判
決說明第一審量刑時未及審酌乙○○於第一審判決後，與部分被
害人達成民事和解，併同其他理由撤銷第一審關於乙○○部分之
判決，斟酌乙○○上訴否認參與本案犯行，以及在本件詐欺集團
所擔任之角色、工作，涉案情節嚴重，並涉行使偽造私文書罪，
造成如原判決附表一所示被害人重大財產損害，嚴重危害社會治
安，其犯罪之動機、目的、手段及第一審判決後，與部分被害人
民事和解之犯後態度等一切情狀，於法定刑內量處乙○○有期徒
刑三年四月，並無乙○○上訴意旨所指違反比例、平等原則與理
由不備之違法。至於甲○○、乙○○其他上訴意旨均係就原審已
調查及依憑卷證資料所為採證認事職權之合法行使，以及原判決
已論列說明之事項，依憑己見任意指摘為違法，並重為事實之爭
執，否認犯罪，殊與法律規定得為第三審上訴理由之違法情形不
相適合。衡以前開說明，甲○○、乙○○二人上訴均違背法律上
之程式，應予駁回。
據上論結，應依刑事訴訟法第三百九十五條前段，判決如主文。
中    華    民    國  九十八  年   十一   月   十九   日
                      最高法院刑事第十三庭
                          審判長法官  賴  忠  星
                                法官  呂  丹  玉
                                法官  吳      燦
                                法官  施  俊  堯
                                法官  蔡  名  曜
      本件正本證明與原本無異
                                      書  記  官
中    華    民    國  九十八  年   十一   月  二十四  日
                                                Ａ


司法院資訊處製作；財團法人民間司法改革基金會備份。
